臺灣臺中地方法院刑事判決　　　　　　　　　　　　　九十三年度金訴字第一四號
　　公　訴　人　台灣台中地方法院檢察署檢察官
　　被　　　告　己○○
右列被告因常業詐欺案件，經檢察官提起公訴（九十二年度偵緝字第一三七六號），
本院判決如左：
    主  文
己○○幫助以意圖為自己不法之所有，以詐術使人將本人之物交付為常業，處有期徒
刑捌月。
    事  實
一、己○○依一般社會之通見，明知以「刮刮樂詐財」或「簡訊詐財」等手法詐財之
    不法詐騙犯罪集團，經常誘使被害人將被騙款項匯入其所使用之人頭帳戶，以掩
    飾其常業詐欺之犯罪所得，並藉此逃避檢警人員之追緝，且此等犯罪類型於社會
    中亦早已屢見不鮮，己○○並業已預見向其收受存摺之人，有可能以其帳戶作為
    此類詐財或恐嚇取財之不法所用，竟仍不違其本意，而基於幫助他人犯罪之不確
    定故意，於民國九十一年七、八月間，在不詳地點，將其所有在台南市新南郵局
    設立之００四六三０─二號帳戶存摺、提款卡、印章等物交付予姓名年籍不詳之
    人，該詐欺集團份子於取得該帳戶後，即基於常業之犯意，於九十一年七、八月
    間先後以「新世紀公司」名義，向甲○○、戊○○○、乙○○、丁○○等人佯稱
    中了該公司愛心晚會活動抽中獎金，並要求先行支付百分之十五稅金或認購基金
    抵稅，誘使甲○○、戊○○○、乙○○、丁○○等人受騙，而分別甲○○於九十
    一年八月二日匯款新台幣（下同）六十萬元、戊○○○於九十一年八月五日匯款
    九萬元、乙○○於九十一年八月十六日匯款六萬元、丁○○於九十一年七月三十
    一日匯款八十萬元至己○○前開帳戶，該詐欺集團迅即分別提領花用。嗣經甲○○、戊○○○、乙○○、丁○○等人查證後始知受騙。
二、案經台中市警察局移送臺灣臺中地方法院檢察署檢察官偵查起訴。
    理  由
一、訊據被告己○○固對於在台南市新南郵局設立之００四六三０─二號帳戶存摺、
    提款卡、印章等物為其所有之事實並不諱言，惟否認有將該等帳戶存摺、提款卡
    、印章等物交付予不詳姓名、年籍之詐欺集團份子使用之犯行，辯稱：「我的郵
    局帳戶在九十一年七、八月要搬回高雄內門時掉了，當時我搬家可能東西太多，
    我過很久才知道」、「九十一年十月才到高雄內門派出所報案」、「身分證、郵
    局存摺、提款卡、印章、現金，是皮夾整個掉了」等語。經查：
    、被告係於九十一年七月十七日立帳開設新戶，同日僅存入一百元，而於此後
        之同年七月十九日即再以小額存款六百二十六元存入，並於七月二十二日核
        給信用卡後，即以跨行提款方式，提款九百零七元，存款餘額為十九元，再
        於同日存入一百元，於七月二十九日以無摺存款方式存入一千元，於七月二
        十九日以卡片提款方式提款一千元，此時存款餘額僅為一百一十九元。此少
        額陸續存款、提款方式，顯係在試存、試提以測試該帳戶是否可以安全順利
        進出交易。此後旋即於七月三十日起，至同年八月十九日經列為警示帳戶止
        ，即先後供被害人及其他不詳人士，以入戶匯款方式，少者二萬元，多者數
        十萬元，多次匯入款項，再由該帳戶持有人，以卡片提款或現金提款方式，
        於匯入款項之當日，即行提領至結存餘額僅數百元或十元之方式，進出交易
        。此有中華郵政股份有限公司台南郵局，九十三年三月二十二日，以南營字
        第九三五○○○一－一五○號，函送之被告上開新南郵局存簿儲金第000
        000－0號立帳申請書、儲金簿掛失止付申請書、及案發期間客戶歷史交
        易清單等在卷可憑。據此以證，顯然被告設立此帳戶，於設立後當即交給試
        存試提，並於試提安全順利後，即作為供詐欺集團指示被害人匯入款項後，
        再行提領取得款項之用甚明。
    、次查本件被告於九十二年十二月一日到案時供稱：上開在台南市新南郵局設
        立之００四六三０─二號帳戶，其是於九十一年七、八月間要搬回高雄內門
        時掉了，是連身分證郵局存摺、提款卡、印章、現金，是皮夾整個掉了，密
        碼好像是生日，九十一年十月才向內門派出所報案等情。惟查依卷附之被告
        上開帳戶開戶資料所示，被告於九十一年七月二十二日經核給之儲金簿提款
        密碼，是其自選之身分證字號後四碼之七四九三號，並非其所謂生日。被告
        上開所述前後已有不一，而核情無論郵局或銀行存簿、提款卡、印章一般人
        均會分別存放，即或存在一起，被告既係以身分證號碼後四碼為密碼，其對
        於該密碼，當知記於心，應無另書寫於存薄或字條可取得使用之處，其真有
        遺失，拾獲之人亦無從知其取款密碼，何竟全部遺失且拾得人亦得知取款密
        碼？在在與常情有違。另高雄縣政府警察局旗山分局溝坪派出所亦於回覆函
        稱：經查「本所勤區警員查閱九十一年十月間之受理民眾報案記錄簿並未有
        受理己○○到派出所報案之資料等記錄」。有該所回覆函在卷可稽。另被告
        於本院審理中又改稱其是原本要報案，但因其身分證亦遺失，無身分證不能
        報案云云。經再另查被告是分別於九十年八月二日及九十二年一月十五日二
        次以國民身分證遺失為由，申請補發國民身分證，此並有高雄縣內門鄉戶政
        事務所九十三年三月九日內鄉戶字第○九三○○○○三九二號函送之補發國
        民身分證申請書影本二紙在卷可憑。此二次身分證遺失之補發與本件被告所
        稱其上開郵局帳戶遺失是在九十一年七、八月間，亦均相隔相當時間，其所
        謂因遺失身分證未能報案云云，亦顯為不實。又被告於本院審理中辯稱其遺
        失上開郵局帳戶時，當時有向其同事丙○○講，並請其找尋等語。惟丙○○
        經本院審理中與被告隔離訊問後，丙○○於本院訊其被告是何時告知其遺失
        存摺等之事，丙○○答稱是在被告搬離開後的十幾天等語。但被告於檢察官
        詰問什麼時候發現存摺、提款卡不見了？卻稱是在搬離台南後，隔了三、四
        個月才發現不見了等情。二人對於被告所稱遺失存摺時點，竟相差有數月。
        足見被告所稱其上開郵局帳戶存簿、提款卡、印章係遺失之所辯，應屬事後
        意圖卸責虛構之詞。
    、系爭帳戶經詐欺集團利用後，誘使被害人甲○○、戊○○○、乙○○、丁○○等人受騙，而分別甲○○於九十一年八月二日匯款六十萬元、戊○○○於
        公九十一年八月五日匯款九萬元、乙○○於九十一年八月十六日匯款六萬元
        、丁○○於九十一年七月三十一日匯款八十萬元至己○○前開帳戶，業據被
        害人甲○○於偵查中及被害人戊○○○、乙○○、丁○○等人於本院審理中
        指陳甚詳，並有匯款單影本及該帳戶交易明細表在卷可憑。
    、被告己○○將前開郵局存摺、印章、提款卡、提款卡密碼提供予詐欺集團供
        為騙取他人款項之匯入，及提領的工具，其是否有收取對價，因無積極證據
        足資證明，無從加以認定，然無論被告是否有向詐欺集團收取對價，本無礙
        於被告是否該當於幫助常業詐欺取財犯行之成立，亦併此核先說明。
    、綜上，本件事證明確，被告犯行堪予認定。
二、按刑法上之故意，以行為人對於構成犯罪之事實，包括犯罪客體、行為、結果等
    均有具體確定認識，並有意使其發生者為確定故意，而行為人對於構成犯罪之事
    實，雖無具體確定認識，然已預見其發生，而其發生不違背其本意者，則為不確
    定故意。又金融帳戶為個人理財之工具，目前申請開設金融帳戶並無任何特殊之
    限制，一般民眾皆可以自由申請開戶，並得同時在不同金融機構申請多數存款帳
    戶使用，而提款作業亦甚為簡便，乃眾所週知之事實。依一般人之社會生活經驗
    ，倘係合法收入，本可自行向金融行庫開戶使用或自行前往提領，而無向他人取
    用帳戶之必要。
三、本件前揭常業詐騙集團成員之真實姓名年籍均不詳，其等基於為自己不法所有之
    犯意，以假中獎真詐財之方式，使被害人甲○○、戊○○○、乙○○、丁○○等
    多人陷於錯誤，而將本人之財物交付，其等所為，係犯刑法第三百四十條之常業
    詐欺取財罪。被告既預見真實姓名、年籍不詳之成年男子等人，收取其上開帳戶
    ，可能供為常業詐欺犯罪被害人匯款之用，而該等不詳姓名之成年男子嗣後利用
    該帳戶，實施常業詐欺犯罪，並不違被告本意，核被告所為係犯刑法第三百四十
    條之幫助常業詐欺罪。（本件被告除幫助詐欺被害人甲○○部分犯行為起訴事實
    外，餘雖均未經檢察官起訴，惟因該部分與已起訴經認定成立犯罪之事實，為實
    質上一罪關係，為起訴效力所及，本院自應得併予審究，並此敘明）。被告所犯
    幫助常業詐欺罪，應依常業詐欺罪正犯之刑減輕之。爰審酌被告交付帳戶供詐欺
    集團逃避犯罪之查緝，嚴重破壞社會治安及有礙金融秩序，助長犯罪歪風，並增
    加追緝犯罪之困難，不宜輕縱，以維社會治安，且犯後矢口否認犯行，未見悔意
    等一切情狀，量處如主文所示之刑，以資懲儆。
四、本件公訴意旨另以：被告將其所有在台南市新南郵局設立之００四六三０─二號
    帳戶存摺、提款卡、印章等物交付予姓名年籍不詳之人，該詐欺集團份子於取得
    該帳戶後，即先後以「新世紀公司」名義，向甲○○騙取鉅額款項花用，認被告
    並有基於幫助洗錢之不確定概括犯意，容認該詐欺集團將使用該帳戶以遂行詐騙
    不特定他人之財物，是被告所為亦幫助犯有洗錢防制法第九條第一項之隱匿他人
    因重大犯罪所得財物罪嫌云云。惟查：
    、按犯罪事實應依證據認定之，無證據不得認定犯罪事實，又不能證明被告犯
罪者，應為無罪之諭知，刑事訴訟法第一百五十四條第二項、第三百零一條
        第一項定有明文。再認定不利於被告之事實，須依積極證據，苟積極證據不
        足為不利於被告事實之認定時，即應為有利於被告之認定，更不必有何有利
        之證據。另刑事訴訟法上所謂認定犯罪事實之證據，係指足以認定被告確有
        犯罪行為之積極證據而言，該項證據自須適合於被告犯罪事實之認定，始得
        採為斷罪資料，最高法院分別著有三十年上字第八一六號、二十九年上字第
        三一０五號判例可資參照。又從犯成立之要件，必須正犯有著手實施犯罪之
        行為，且其行為達於可罰之程度，始能構成（最高法院二十年上字第七九二
        號判例意旨參照）。復按洗錢防制法之立法目的，係為防止洗錢者利用洗錢
        行為，掩飾其犯罪事實，逃避或妨礙重大犯罪（同法第三條）之追查或處罰
        ，以阻遏洗錢者享受其重大犯罪所得之財物或財產上之利益（該法第一條之
        立法理由說明參照），其所保護之法益，重在「妨礙國家對於重大犯罪之訴
        追及處罰」。因之，是否為洗錢行為，自應就犯罪全部過程加以觀察，包括
        有無因而使重大犯罪所得之財物或財產上利益之性質、來源、所在地、所有
        權或其他權利改變，因而妨礙重大犯罪之追查或處罰，或有無阻撓或危及對
        重大犯罪所得之財物或財產上利益來源追查或處罰之行為在內（最高法院九
        十一年度臺上字第四九五六號判決意旨參照）。
    、公訴人雖認被告所為，係涉犯洗錢防制法第九條第一項洗錢罪嫌云云，惟依
        同法第二條規定：「本法所稱洗錢，係指下列行為：一、掩飾或隱匿因自己
        重大犯罪所得財物或財產上利益；二、掩飾、收受、搬運、寄藏、故買或牙
        保他人因重大犯罪所得財物或財產上利益。」，而所謂重大犯罪，依同法第
        三條第一項第五款之規定，固包括刑法第三百四十條之常業詐欺取財罪。然
        經查，本件被告並未因前揭詐騙集團成員之常業詐欺行為而獲有任何財物或
        財產上利益；且被告僅提供上開單一郵局帳戶供詐騙集團成員使用，並無其
        他證據足資證明該等詐騙集團成員，於騙取被害人匯入被告提供之本件郵局
        帳戶款項後，該等詐騙集團成員或被告另有何掩飾、搬運、寄藏、故買或牙
        保因前揭詐騙所得或財產上利益之行為。從而，被告單純提供帳戶資料及提
        款卡之行為，尚難認構成幫助洗錢罪行。綜上所述，本案既無任何積極證據
        足認被告確犯有此部分犯行，既不能證明被告此部分為犯罪，本應就被告此
        部分為無罪之判決，惟因公訴人認被告此部分犯行與上開有罪之幫助常業詐
        欺部分有想像競合犯之裁判上一罪關係，爰不另為無罪之諭知，附予敘明。
據上論斷，應依刑事訴訟法第二百九十九條第一項前段，刑法第三十條第一項、第二
項、第三百四十條，判決如主文。
本案經檢察官庚○○到庭執行職務。
中      華      民      國      九十三      年    十二    月    十四    日
                                臺灣臺中地方法院刑事第一庭
                                    審判長法  官  張 智 雄
                                          法  官  莊 嘉 蕙
                                          法  官  柯 崑 輝
右正本證明與原本無異。
如不服本判決，應於送達後十日內向本院提出上訴狀 （須附繕本） ，上訴於台灣高等
法院台中分院。
                                          書記官
中      華      民      國      九十三      年    十二    月    十四    日
附錄論罪科刑法條
刑法第三百三十九條第一項：意圖為自己或第三人不法之所有，以詐術使人將本人或
第三人之物交付者，處五年以下有期徒刑、拘役或科或併科一千元以下罰金。
中華民國刑法第三百四十條以犯第三百三十九條之罪為常業者，處一年以上七年以下
有期徒刑，得併科五萬元以下罰金。
